【裁判字號】    98,訴,789
【裁判日期】    991029
【裁判案由】    偽造文書
【裁判全文】
臺灣屏東地方法院刑事判決               98年度訴字第789號
公  訴  人  臺灣屏東地方法院檢察署檢察官
被      告  乙○○
上列被告因偽造文書案件，經檢察官提起公訴（98年度偵緝字第
225號），本院判決如下：
    主  文
乙○○共同犯行使偽造私文書罪，處有期徒刑伍月，如易科罰金
，以新臺幣壹仟元折算壹日，如附表所示沒收；又共同詐欺取財
罪，處有期徒刑伍月，如易科罰金，以新臺幣壹仟元折算壹日。
應執行有期徒刑玖月，如易科罰金，以新臺幣壹仟元折算壹日，
如附表所示沒收。
    事  實
一、黃竹山與丙○○（檢察官另行偵辦中）共同基於偽造印章、
    印文、署押方式偽造私文書後持以行使之犯意聯絡，及共同
    基於意圖為自己不法之所有之詐欺取財之犯意聯絡，於民國
    97年7 月間，先由丙○○以電話及至屏東縣里港鄉○○路1
    之5 號「永其工程有限公司」（以下簡稱永其公司，址
    設屏東縣里港鄉○○路64之37號），向該公司之負責人甲○
    ○誆稱欲購買鋼筋20噸，在屏東縣長治鄉及山地門鄉作為搭
    建房屋使用云云，並於同年7 月25日，派黃竹山駕駛車號
    F5- 3968號自小客車，至永其公司，與甲○○訂約，致甲
    ○○陷於錯誤，誤認渠等有購買鋼筋之真意，進而與黃竹山
    簽訂買賣契約，由黃竹山持其或丙○○在不詳時、地，利用
    不知情之人偽刻之印章而偽以頂恪土木工程行之名義簽約，
    雙方約定，訂購鋼筋數量20噸，總價金新台幣（下同）64萬
    元，付款方式：買方需預付現金20萬元，44萬元則以支票支
    付，嗣黃竹山將買賣合約書2 份均帶回交給丙○○，由丙○
    ○在2 份契約書之連帶保證人欄偽造「黃建龍」之署名後，
    即於同年8 月1 日，丙○○乃通知甲○○出貨至屏東縣長治
    鄉工地，並由黃竹山至永其公司領貨，黃竹山並持偽造頂
    恪土木工程行及黃建龍名義之合約書向甲○○行使，足生損
    害於頂恪土木工程行、黃建龍及甲○○，但因甲○○堅持渠
    等履行上開付款條件後，始能出貨，黃竹山續向甲○○之會
    計林美麗佯稱買主係公務員無法立即提現金前來付款，並當
    場交付發票人陳銘裕（檢察官業已起訴由本院通緝中）之無
    法兌現支票（芭樂票）2 張，金額分別為20萬元及45萬元予
    永其公司會計林美麗，以取信甲○○，致甲○○陷於錯誤
    同意出貨，並派司機洪東搭載黃竹山，將鋼筋20.49 噸載往
    黃竹山指定之屏東縣長治鄉○○路392 號旁空地，交由丙○
    ○收受。嗣甲○○發覺有異，派司機於同日18 時 許返回上
    開空地，見現場已空無一物，而渠等交付之上開支票亦無法
    兌現，始知受騙。
二、案經永其公司訴請屏東縣政府警察局里港分局報告臺灣屏
    東地方法院檢察署檢察官偵查起訴。
    理  由
壹、證據能力部分
      按被告以外之人於審判外之陳述，雖不符刑事訴訟法第
    159 條之1 至第159 條之4 等4 條之規定，然若當事人於審
    判程序中同意作為證據，法院審酌該言詞陳述或書面陳述作
    成時之情況，認為適當者，亦得為證據；又當事人、代理人
    或辯護人於法院調查證據時，知有刑事訴訟法第159 條第1
    項不得為證據之情形，而未於言詞辯論終結前聲明異議者，
    視為有前項之同意，同法第159 條之5 定有明文。此立法意
    旨在於傳聞證據未經當事人之反對詰問予以核實，原則上先
    予排除。惟若當事人已放棄反對詰問權，於審判程序中表明
    同意該等傳聞證據可作為證據；或於言詞辯論終結前未聲明
    異議，基於尊重當事人對傳聞證據之處分權，及證據資料愈
    豐富，愈有助於真實發見之理念，且強化言詞辯論主義，使
    訴訟程序得以順暢進行，上開傳聞證據亦均具有證據能力。
    本案公訴人及被告對於本院以下引用之證據資料，其中屬於
    傳聞證據部分均未爭執其證據能力，本院審酌該等證據作成
    時之情況，認為並無不適當者，依上開說明，均認應有證據
    能力。
貳、實體部分
一、訊據被告否認犯罪，辯稱：是丙○○叫伊在契約書上簽名，
    訂貨是他接洽的，簽約時才帶伊過去簽，票是他要伊交給甲
    ○○的，但伊沒有從中分到錢；鄭供伊吃住，所以伊都聽他
    的，鄭只說伊等有工程要做，伊只要過去簽名就好，說以後
    有工地叫伊看工地，供伊吃住，沒有額外給伊錢，叫伊簽名
    之前，鄭有沒有包工程伊不知道，讓伊掛名當頂恪土木工程
    行的負責人，也沒去辦登記，本件與永其公司簽的買賣合
    約書，買方頂恪土木工程行及黃竹山是伊簽的，下方的黃建
    龍是誰簽的不知道，芭樂票是丙○○弄出來的云云。經查：
（一）就97年7 月間，丙○○有先以電話及至屏東縣里港鄉○○
      路1 之5 號永其公司，向該公司之負責人甲○○表示欲
      購買鋼筋20噸，在屏東縣長治鄉及山地門鄉作為搭建房屋
      使用，並於同年7 月25日，由被告至永其公司與甲○○
      簽訂買賣契約，被告係以偽造之「頂恪土木工程行」名義
      簽約，雙方約定，訂購鋼筋數量20噸，總價金64萬元，付
      款方式：買方需預付現金20萬元，44萬元則以支票支付，
      嗣被告將買賣合約書兩份均帶回，交給丙○○，由丙○○
      在2 份契約書之連帶保證人欄偽造「黃建龍」之署名後，
      即於同年8 月1 日，由被告至永其公司領貨，被告並持
      偽造「頂恪土木工程行」及「黃建龍」名義之合約書向甲
      ○○行使，但因甲○○堅持渠等履行上開付款條件後，始
      能出貨，被告一方在場之人當場交付兩張支票金額共65萬
      元予永其公司之人員，永其公司同意出貨，並派司機
      洪東搭載黃竹山，將鋼筋20.49 噸載往指定之屏東縣長治
      鄉○○路392 號旁空地，嗣被告或丙○○即將前開鋼筋載
      走，丙○○及被告均未付款分文等，除被告就此不加爭執
      外，並有證人甲○○於警詢、偵查及本院之供述及證述、
      丙○○於本院之證述、買賣合約書影本、過磅單影本、支
      票及退票理由單影本等，自足信為真實。
（二）次查就被告及丙○○參與本案之程度、應負如何之刑責等
      ，先就丙○○而言，依上述證人甲○○於警詢、偵查及本
      院之供述及證述，及證人丙○○於本院之證述互核可知，
      丙○○確有於被告97年7 月25日簽約前，先以電話及到現
      場方式向永其公司詢價及看料，其後丙○○即叫被告至
      永其公司簽約，買賣合約書上黃建龍之姓名亦係丙○○
      所簽，再由丙○○叫被告拿去給永其公司，是丙○○於
      本案中實居於最初務色對象、指揮分配工作並有實際參與
      等主導地位，其稱被告才是主謀云云顯不可採。至於被告
      雖辯稱其只是聽命於丙○○、鄭供其吃住所以都聽他的、
      鄭說有工程要做其只要過去簽名就好、說以後有工地讓其
      看工地供其吃住沒有額外給錢云云，意欲推卸本案共犯刑
      責，但依證人甲○○上述供述及證述可知，被告除了有於
      97年7 月25日到永其公司簽約、8 月1 日到永其公司
      將合約書拿給永其公司、讓永其公司同意出貨等行為
      ，就此被告亦不否認，證人甲○○並於本院作證時證稱被
      告尚有於8 月1 日提貨時與永其公司討論到付款條件、
      細節，即（簽訂契約時約定）提貨前本來是要匯現金，但
      被告來現場是拿票來，是被告親手把票交給甲○○、被告
      講付款條件時希望單價再低一點等，此部分與被告辯解不
      同，但由證人甲○○證述之內容與丙○○所述內容大致相
      符，顯見證人甲○○所證述被告與丙○○簽約、付款、提
      貨等過程並無誇大或偏頗不實情形，上開證述內容亦合於
      常情，證人甲○○應無甘冒偽證罪責為虛偽陳述之動機與
      必要，故其證詞應可採信，則由證人甲○○所述上開被告
      參與本件簽約及提貨等過程可知，被告客觀上已有實施行
      使偽造私文書及詐欺取財之構成要件行為（並詳如下述）
      ，主觀上亦顯係基於正犯而非幫助犯之意思為之，被告自
      應與丙○○就本案負共同正犯之責。
（三）被告雖辯稱其只是聽命於丙○○之言與永其公司簽約、
      黃建龍之姓名係丙○○所簽云云，似欲辯解其於本案應不
      必負共同正犯之責，但如上所述被告客觀上已有實施行使
      偽造私文書及詐欺取財之構成要件行為，主觀上亦顯係基
      於正犯而非幫助犯之意思為之，被告所辯顯不足採。至於
      證人丙○○稱20噸鋼筋被告說載到別的地方那時其不在、
      是被告拿去賣的、伊拿到10幾萬其他錢都是被告拿走的等
      ，不論丙○○該等證述是否屬實，亦即不論永其公司所
      出鋼筋最後係由何人賣出，被告、丙○○2 人之間如何分
      帳，此均不影響被告與丙○○於本案應負共同正犯之責，
      並予述明。
（四）就被告與永其公司簽約時所使用之「頂恪土木工程行」
      ，被告自承當時其與丙○○根本沒有就該商號辦理任何登
      記，本院亦查無於高雄縣有該商號登記之資料，及不論「
      頂恪土木工程行」客觀上是否真實存在，被告既有冒用「
      頂恪土木工程行」名義之行為，足以使人誤信被告所使用
      者為真正，及社會一般人亦有誤認其為真正文書之危險，
      而丙○○假造「黃建龍」名義為連帶保證人之情形，更足
      以使人誤認為係「黃建龍」名義之人所作真正文書之危險
      ，而在買賣合約書之「買方」、「連帶保證人」欄中偽用
      他人名義，自不待依據習慣或特約，單從形式上觀察，即
      足以知悉係表示由該他人名義於契約上為當事人之證明，
      此與事先在印妥內容之收據上偽簽他人姓名之情形，無分
      軒輊，當然屬於刑法第210 條所稱之私文書（最高法院83
      年度台上字第6631號著有判例意旨可資參照），故被告及
      丙○○此等行為均構成偽造私文書，被告並將記載有「頂
      恪土木工程行」及「黃建龍」名義之文書加以行使，自另
      構成行使偽造私文書。另由被告及丙○○一開始即以偽造
      「頂恪土木工程行」名義與永其公司簽約、被告或丙○
      ○取得鋼筋後立即將之轉移到他處變賣、付款之2 張支票
      均係芭樂票即空頭支票（被告及丙○○就該2 張支票是空
      頭支票均不否認，僅丙○○表示空頭支票是被告買的，被
      告則表示其沒錢是丙○○弄出來的）嗣果遭退票等，顯見
      被告及丙○○向永其公司購買鋼筋時即是基於不法所有
      之意圖及詐欺取財之犯意，而實施詐欺取財之行為，被告
      及丙○○所為並已構成詐欺取財犯行，洵堪加以認定。
二、核被告所為，係犯刑法第216 條、第210 條之行使偽造私文
    書罪、同法第339 條第1 項之詐欺取財罪。被告持偽造私文
    書加以行使後，永其公司並未受騙，被告只得再持上述2
    張空頭支票詐騙永其公司才得逞，是被告所犯上開行使偽
    造私文書及詐欺取財犯行，犯意各別，行為不同，應予分論
    並罰。買賣合約書上「頂恪土木工程行」之印文，顯是被告
    以其或丙○○利用不知情之人偽造印章後所蓋，被告或丙○
    ○利用不知情之人偽造「頂恪土木工程行」名義之印章，係
    間接正犯，而被告及丙○○先後於2 份買賣合約書上偽簽「
    頂恪土木工程行」、「黃建龍」之名義及簽名，從客觀上觀
    察，均係欲達同一詐欺取財目的之接續數個舉動，在主觀上
    顯係基於一貫之犯意，在客觀上各動作係時間密切接近接續
    地侵害同一法益所為，且各行為獨立性極為薄弱，難以強行
    分開，應視為數個舉動之接續施行，應包括於一行為予以評
    價，均為接續犯。被告及丙○○上開偽造印章、接續多次偽
    造署押，為偽造私文書之階段行為，而偽造私文書之低度行
    為，又為行使之高度行為所吸收，皆不另論其偽造印章、偽
    造署押及偽造私文書罪。被告與丙○○間，就上開行使偽造
    私文書及詐欺取財犯行部分，均有犯意聯絡及行為分擔，均
    應論以共同正犯。爰審酌被告詐騙時尚值壯年，不思以正當
    途徑賺取所需，竟與丙○○為圖自己不法之所有，共同以行
    使偽造私文書、用空頭支票方式詐騙永其公司以取得鋼筋
    並隨即變賣，嚴重危害私文書之真正性及財產交易之安全，
    所為誠屬不該，迄今仍未與被害人永其公司和解亦未賠償
    分文，及其素行、犯後態度、詐騙額度、犯罪之動機、目的
    、手段，並兼衡其經濟狀況及智識程度等一切情狀，分別量
    處如主文所示之刑，及諭知易科罰金之折算標準後，再依法
    定其應執行之刑，及諭知同一易科罰金之折算標準如主文所
    示，以示懲儆。
三、至被告及證人丙○○均表示，偽造「頂恪土木工程行」、「
    黃建龍」名義及簽名所作成之買賣合約書有2 份，1 份業經
    被告交付予永其公司，顯已非屬被告所有，就該份買賣合
    約書而言，自不得加以宣告沒收；另1 份則未扣案，為免執
    行困難，就該份買賣合約書亦不予宣告沒收。惟上開買賣合
    約書上所示偽造之「頂恪土木工程行」之印文、署名及黃建
    龍之署押，均係被告、丙○○基於共同犯意所偽造，及被告
    或丙○○利用不知情之人偽造之「頂恪土木工程行」名義之
    印章，該等印文、署名（押）、印章既均不能證明業已滅失
    ，無論屬於犯人所有與否，均應依刑法第219 條規定，均宣
    告沒收。
據上論斷，應依刑事訴訟法第299 條第1 項前段，刑法第28條、
第216 條、第210 條、第339 條第1 項、第219 條、第41條第1
項前段、第8 項、第51條第5 款，刑法施行法第1 條之1 ，判決
如主文。
本案經檢察官劉昀到庭執行職務。
中    華    民    國    99    年    10    月    29    日
                  刑事第一庭  審判長法  官  潘正屏
                                    法  官  涂裕洪
                                    法  官  黃紀錄
以上正本證明與原本無異。
如不服本判決應於收受判決後10日內向本院提出上訴書狀，並
應敘述具體理由；其未敘述上訴理由者，應於上訴期間屆滿後
20日內向本院補提理由書（均須按他造當事人之人數附繕本）
「切勿逕送上級法院」。
中    華    民    國    99    年    10    月    29    日
                                    書記官  戴仲敏
附表：
  ┌──┬───────────────────────────────┐
  │編號│應沒收之物                                                    │
  │    │                                                              │
  ├──┼───────────────────────────────┤
  │1   │「頂恪土木工程行」名義印章壹枚。                              │
  ├──┼───────────────────────────────┤
  │2   │簽約日期為97年7 月25日，以「頂恪土木工程行」名義與永其公司簽│
  │    │訂之買賣合約書正本2 份中，於右下方買方欄位之「頂恪土木工程行」│
  │    │名義之印文及署名，每份正本印文、署名均各壹枚，及買方欄位下方連│
  │    │帶保證人欄位之之「黃建龍」名義之署押，每份正本署押各壹枚。    │
  └──┴───────────────────────────────┘

司法院資訊處製作；財團法人民間司法改革基金會備份。
